臺灣彰化地方法院刑事判決　　　　　　 95年度交訴字第100號
公　訴　人　臺灣彰化地方法院檢察署檢察官
被　　　告　甲○○
選任辯護人　陳姿君律師
上列被告因過失致死等案件，經檢察官提起公訴（94年度偵字第
8016號），本院判決如下：
    主  文
甲○○無罪。
    理  由
一、公訴意旨略以：被告甲○○於民國（下同）94年6月12日晚
    間在南投縣草屯鎮「好又多KTV」飲用高粱酒後，已有反應
    較慢、感覺減低、影響駕駛等情形，而不能安全駕駛動力交
    通工具，竟仍於飲酒後與蔡俊煌共乘車號MU3-162號機車，
    由南投縣草屯鎮往彰化縣芬園鄉方向行駛，嗣於13日凌晨1
    時50分許，由被告甲○○騎機車沿彰化縣芬園鄉○○路由東
    向西方向行駛，行經彰化縣芬園鄉○村○○路○段658號前時
    ，被告甲○○本應注意汽車駕駛人飲用酒類後吐氣所含酒精
    濃度超過0.25mg/L不得駕車之規定，而依當時情形，視距良
    好，路面無障礙物，亦無不能注意之情形，因酒後駕車精神
    不佳致操控機車不當而不慎失控撞及路旁路樹及變電箱，甲
    ○○及蔡俊煌人車倒地，甲○○受有右肩脫臼、左足跟撕裂
    傷、頭部外傷併腦震盪等傷害，蔡俊煌受有顱骨骨折併顱內
    出血傷害，適有警員駕警車行經車禍現場，乃通報救護車將
    甲○○、蔡俊煌送醫救治，然蔡俊煌經送醫急救後仍於94年
    6 月15日23時12分因顱骨骨折併顱內出血不治死亡，甲○○
    經醫院抽血檢驗其血液中酒精濃度為94 MG/DL，為經換算其
    呼氣濃度為0.47MG/L，因認被告所為，係涉犯刑法第185條
    之3公共危險罪，及同法第276條第1項之過失致死罪嫌而予
    起訴。
二、按犯罪事實應依證據認定之，無證據不得認定犯罪事實，又
    不能證明被告犯罪者，應諭知無罪之判決，刑事訴訟法154
    條第2項、第301條第1項分別定有明文。次按認定不利於被
    告之事實，須依積極證據，苟積極證據不足為不利於被告事
    實之認定時，即應為有利於被告之認定，更不必有何有利之
    證據，縱認被告抗辯或反證係屬虛偽，仍不能以此資為積極
    證據應予採信之理由；又按事實之認定，應憑證據，如未能
    發現相當證據，或證據不足以證明，自不能以推測或擬制之
    方法，以為裁判基礎（最高法院29年上字第3105號、30年上
    字第816號、30年上字第482號、40年臺上字第86號判例參照
     ）。又按告訴人之告訴，係以使被告受刑事訴追為目的，
    是其陳述是否與事實相符，仍應調查其他證據以資審認，最
    高法院亦著有52年臺上字第1300號判例可資參照。再認定犯
    罪事實所憑之證據，雖不以直接證據為限，間接證據亦包括
    在內，然無論直接或間接證據，其為訴訟上之證明，須於通
    常一般之人均不致於有所懷疑，而得確信其為真實之程度者
    ，始得據為有罪之認定，倘其證明尚未達到此一程度，而有
    合理之懷疑存在時，法院復已就其心證上之理由予以闡述，
    敘明其如何無從為有罪之確信，因而為無罪之判決者，不得
    遽指為違法，最高法院76年臺上字第4986號著有判例。況刑
    事訴訟法第161條第1項亦規定，檢察官就被告犯罪事實，應
    負舉證責任，並指出證明之方法，是檢察官對於起訴之犯罪
    事實，應負提出證據及說服之實質舉證責任，倘其所提出之
    證據，不足為被告有罪之積極證明，或其指出證明之方法，
    無從說服法院以形成被告有罪之心證，基於無罪推定之原則
    ，自應為被告無罪判決之諭知，最高法院著有92年度臺上字
    第128號判例意旨可資參照。又公訴案件犯罪證據之蒐集，
    及提起公訴後，對犯罪事實之舉證責任及指出證明之方法，
    均屬公訴人之職責，原則上法院僅於當事人之主張及舉證範
    圍內進行調查證據，其經法定程序調查證據之結果，認已足
    以證明犯罪事實時，始得為犯罪事實之認定。若其為訴訟上
    之證明，於通常一般人仍有合理之懷疑存在，尚未達於可確
    信其真實之程度者，在該合理懷疑尚未剔除前，自不能為有
    罪之認定，最高法院94年度臺上字第2033號判決要旨可資參
    照。
三、公訴意旨認被告甲○○涉犯酒醉駕駛及過失致人於死罪嫌，
    係憑被告自承有飲酒之事實、卷附被告血液酒精濃度檢驗結
    果單及診斷證明書、蔡俊煌死亡之相驗屍體證明書、驗斷書
    、車禍現場圖、肇事調查報告表、現場照片、國軍法醫中心
    鑑定書等，以及證人余勇健、張國源、洪萬見之證述、告訴
    人即被害人之父丙○○之供述為其論據。訊據被告固不否認
    於前揭時地與死者蔡俊煌發生車禍之事實，惟堅決否認有酒
    醉駕駛及過失致死之犯行，辯稱：當天伊與蔡俊煌及友人至
    南投縣草屯鎮「好又多KTV」飲酒後，伊與蔡俊煌皆飲酒甚
    多，並相互爭執騎乘機車搭載對方，遂由蔡俊煌騎機車載伊
    ；當天如何發生事故並不清楚，伊並無酒後駕駛肇事致人於
    死之行為等語。經查：
 (一)被告與被害人蔡俊煌於94年6月12日23時至翌日凌晨1時30
     分許，在南投縣草屯鎮「好又多KTV」與友人聚餐飲酒後，
     共乘車牌號碼MU3-162號重型機車，自南投縣草屯鎮往彰化
     縣芬園鄉方向行駛。翌日凌晨1時50分許，2人行經彰化縣
     芬園鄉○○路○段658號前，因酒後駕車精神不佳致操控機
     車不當而不慎失控撞及路旁路樹及變電箱，被告及蔡俊煌
     因而人車倒地，蔡俊煌因此受有頭部外傷合併蜘蛛網膜下
     出血及氣腦、腦內出血、兩側氣血胸、肋骨骨折之傷害，
     經送往草屯佑民綜合醫院急救，再於同日轉送財團法人彰
     化基督教醫院治療，仍於94年6月15日23時12分因顱骨骨折
     併顱內出血不治死亡等情，有卷附之車禍現場圖、肇事調
     查報告表、現場照片等為證，復有證人張國源國防部軍事
     法院檢察署偵訊筆錄、證人洪萬見偵訊筆錄在卷，並經國
     防部中部地方軍事法院檢察署軍事檢察官督同法醫師相驗
     明確，有蔡俊煌之相驗屍體證明書、驗斷書、相驗照片等
     為據，足認被告與蔡俊煌於前開時、地共乘車牌號碼
     MU3-162 號重型機車發生車禍，蔡俊煌因而死亡之事實明
     確。
 (二)公訴意旨雖認上開肇事，係由被告騎車牌號碼MU3-162號重
    型機車搭載蔡俊煌時因過失而發生。惟經偵查中勘驗「好又
    多KTV」門口及2張路口監視器畫面翻拍照片，經影像解析的
    結果，均以死者蔡俊煌騎乘車號MU3-162 重型機車搭載被告
    甲○○之可能性較高，顯示2人從「好又多KTV」騎乘機車出
    發後，至行經2 處路口時，仍未換人騎乘，此有證人即警務
    員余勇健所製作之被告「甲○○」非駕業務致死案影像分析
    報告在卷可稽，核與被告所辯情節大致相符。是以當時由蔡
    俊煌騎機車載被告返回芬園鄉住處休息，合於情理，難認被
    告所辯有何虛妄之處。
 (三)至於車禍後到場處理之員警張國源固供稱：（問：當時現
    場狀況如何）當時機車是要往社口方向行駛，但肇事後機車
    與人員分離，以行駛方向而言，機車在前人員在後，其中一
    人趴臥路面，頭與行進方向相反，另一人坐在趴臥者旁邊。
    （問：你們到場時有無發現其他車輛或目擊者）沒有，就只
    有肇事車輛及2 事故人員等語，另員警洪萬見供稱：是我去
    處理的，我們去的時候，他們已經送去醫院了，機車當時還
    留在現場，我是交通隊的警員，現場圖是我畫的，資料我們
    都有留，機車我們當時目視沒有被撞到的痕跡，我們判斷是
    撞到路旁的樹，機車撞到樹後又有滑行，所以機車上面有刮
    痕。因為附近都是農田，所以沒有監視畫面，我們判斷是他
    們自己撞到的，他們也有說是自己騎車跌倒的，筆錄上面也
    有寫，因為我們到的時候，人都已經送走了，只看到機車而
    已等語。（以上參見94年7月1日國防部軍事法院檢察署偵訊
    筆錄、95年3月13日偵訊筆錄）。又鑑定本案資料之員警余
    勇健證稱：沒有辦法判定，因為騎機車的時候，騎機車的人
    和乘客是相當的貼近，發生碰撞，機車倒地之後，乘客、騎
    士和機車都會拋摔，所以變數太多。依常理來推斷，騎士要
    正面面對衝撞，後面的乘客有緩衝。但這有很多變數，一般
    來說，前面的騎士受到的衝擊傷會比較嚴重，後面的乘客因
    為有前面騎士身體的緩衝，所以撞擊力道會因此減弱，這只
    是通常的判斷，但是還是會有很多變數存在。死者頭部有受
    到撞擊，有蜘蛛網膜下出血，甲○○也有很嚴重的外傷，要
    用傷勢來說，誰是騎士，誰是乘客，很難判斷等語（以上參
    見95年4月20日偵訊筆錄）。故由公訴人所舉上開證人之證
    述內容，仍無法證明被告有於上開時、地酒醉騎駛機車肇事
    致蔡俊煌死亡之犯行。
 (四)再經本院審理時囑託法務部法醫研究所，就本案車禍發生
    時，係由被告甲○○或死者蔡俊煌駕駛本案機車予以鑑定，
    嗣該所於95年9月12日以法醫理字第0950003102號函檢附之
    法醫所95壹鑑字第1378號法醫文書審查鑑定書所載，依比較
    國軍法醫中心鑑定書記載研判基礎認為死者蔡俊煌為乘客似
    在機車無強力直接碰撞擊，而研判乘客較有機會拋出撞擊固
    定物，惟由現場重現之論述，應可視新證據而認定機車有連
    續撞擊電桿前之樹叢、向右滑倒並致駕駛者及乘客撞擊變電
    箱之可能性。依自撞車禍經驗法則研判大多數駕駛極易撞擊
    路旁障礙物而喪命，本案之主要障礙物推定為樹幹、電桿、
    變電箱，其中又以樹幹及變電箱較有可能，且自撞車禍中駕
    駛員喪命之機率相對增高。由現場重現支持機車騎士在94年
    6 月13日車禍中有撞擊電桿前之樹叢樹幹，並在向右滑倒時
    駕駛者撞擊變電箱，致駕駛者頭部外傷較嚴重而死亡。由車
    禍後蔡、張二員幾乎並立前、後位置，較無法支持有後座乘
    客彈飛之可能性。綜合研判94 年6月13日二人乘坐重型機車
     (車號MU3-l62)自撞車禍中，較支持蔡俊煌為機車駕駛，而
    甲○○為機車乘客。由張員右側手臂脫臼移位亦支持為撞擊
    變電箱。職是，公訴人既無法證明被告有於上開時、地酒醉
    騎駛機車肇事致蔡俊煌死亡之犯行，佐以上開鑑定書研判結
    果，案發時被告是否為機車駕駛已非無疑，依罪疑唯輕之原
    則，此部分利益應歸於被告，被告所辯當時係蔡俊煌騎機車
    載伊等語，應無不實。
 (五)雖國防部高等軍事法院檢察署國軍法醫中心鑑定書鑑定結果
    ，依死者蔡俊煌傷勢，判定為機車乘客較合理。鑑定人乙○
    ○醫師並到庭證稱：「（問：當初作這份鑑定的依據？）有
    軍事法庭的相驗卷宗、車損照片、還有死者的病歷、被告坐
    在車子的照片。（問：請說明鑑定的結果？）死者發生車禍
    的第二天我們就解剖，因為我們看死者的傷，是胸部、頭部
    骨折，一般的情狀，如果是騎乘者，胸部就會撞到機車的把
    手，頭部撞擊別的地方，我們看死者的情形，沒有胸部撞擊
    把手的情狀，所以我們排除他不是駕駛的原因，因為摩托車
    沒有直接撞擊。另外一般車禍發生的時候，騎乘者離摩托車
    較近，因為他有把手可以抓，被載的人離機車比較遠，因為
    沒有東西可以抓住，飛比較遠，所以我們判斷死者是被載的
    人，騎的人，因為手抓住把手，倒下時，肩膀比較容易著地
    ，所以比較容易骨折，本件被告有骨折的現狀，所以我們判
    斷死者不是騎乘者。（問：對法務部法醫研究所的鑑定報告
    意見？）不同的撞擊有不同的傷勢，因為我們看鑑定的時候
    ，沒有看到現場，都是依照圖片，如果有車損的照片，我們
    推論會更準確。對於鑑定報告因為我們都沒有在現場，每個
    人有每個人的看法。（問：在你的鑑定報告有提到機車無直
    接碰撞，被載者容易拋出去等語，如第7頁，你如何判斷本
    件沒有直接碰撞？）因為直接撞擊，摩托車的前面應該有撞
    擊傷，但是檢察官給我們看的照片並沒有撞擊的地方。（問
    ：所以你是依車損的照片判斷？）是的。（問：所以你認為
    本件乘客、騎士是否都有拋出的情形？）是的。因為死者的
    酒精濃度比被告還高，一般常理，比較不醉的人會讓醉的人
    去載嗎？（問：你的鑑定報告寫死者胸部挫傷成雙側性是何
    意？）那是是請憲兵調查，是否有東西碰到胸部兩邊會有挫
    傷，結果憲兵說，現場有變電箱，最有可能造成該結果。（
    問：通常騎乘機車的人是否會造成頭部的撞傷？）如果騎的
    人直接碰到東西，胸部會碰到機車的把手，頭部會撞到撞擊
    的東西，但是本件沒有撞擊車損。不同的情狀，會有不同的
    傷勢，而且現場的狀況、車子的狀況是很重要的。（問：本
    件是否有可能撞擊樹枝，然後乘客、騎士都拋出的情形？）
    其實撞擊到樹枝，你是看不出，只是樹枝斷掉，我看車損的
    時候，他車損的情狀是很輕。因為車子碰到樹枝，他緊急煞
    車，2個人是有可能都拋出去，但是騎的人有抓住把手，離
    車子比較近。（問：提示證人鑑定報告，死者的傷勢，是否
    可能為機車把手所造成的？）有可能造成。」等語（以上參
    見本院96年1月16日審理筆錄）然查，鑑定人乙○○醫師於
    鑑定報告中載有：鑑請比對車損情況及現場跡證，進一步確
    認。準此，乙○○醫師於鑑定時仍不排除車損情況及現場跡
    證為影響判斷本案駕駛為何人之變數。而法醫所95壹鑑字第
    1378號法醫文書審查鑑定書係載：由現場重現之論述，應可
    視新證據而認定機車有連續撞擊電桿前之樹叢、向右滑倒並
    致駕駛者及乘客撞擊變電箱之可能性，依自撞車禍經驗法則
    研判大多數駕駛極易撞擊路旁障礙物而喪命。另乙○○醫師
    參以死者蔡俊煌與被告甲○○酒精測定紀錄表，死者蔡俊煌
    經抽血檢驗血液中酒精含量163 MG/DL，經換算呼氣值為
    0.815MG/L，被告甲○○抽血檢驗血液中酒精含量94MG/DL
    ，經換算呼氣值為0.47MG/L，而認定死者蔡俊煌的酒精濃度
    比被告還高，依一般常理，比較不醉的人不會讓醉的人去載
    云云。唯查飲酒後吐氣所含酒精成分達每公升0.55毫克者，
    其肇事率為一般正常人之10倍，若達每公升0.85毫克，其肇
    事率為一般正常人之50倍，若達每公升1.5毫克，其狀態為
    迷醉，仍能開車，若達每公升2.0毫克，迷醉，無法開車，
    此有中央警察大學交通學系暨交通管理管理研究所研究製表
    之酒精濃度與肇事率之關係表可資參照。故死者的酒精濃度
    雖比被告甲○○還高，但尚未達迷醉狀態，仍能駕駛，且自
    「好又多KTV」門口監視器畫面所攝，確由死者蔡俊煌駕駛
    該機車搭載被告甲○○離開，此亦為公訴人所不爭執。是乙
    ○○醫師所認被告甲○○為機車駕駛，似稍嫌率斷。且乙○
    ○醫師認定機車駕駛有抓住把手，故事故後倒臥位置會離車
    子比較近，然此部分是否亦可能因死者蔡俊煌飲酒緣故，致
    機車撞擊時未能緊抓把手，而於撞擊後倒臥位置較遠，且乙
    ○○醫師於審理時亦證稱死者蔡俊煌的傷勢，可能為機車把
    手所造成的，是乙○○醫師所認被告甲○○於案發時是機車
    駕駛之鑑定結果尚難達於通常一般之人均不致於有所懷疑，
    而得確信其為真實之程度。
 (六)至死者家屬再三陳稱被告甲○○曾向服役時之輔導長即證
     人朱志忠承認中途有輪流騎機車之情事，然刑事程序中之
     證人，係指陳述自己對於待證事實見聞經過之訴訟第三人
     ，而本案待證事實為案發時由何人駕駛機車，是證人朱志
     忠顯難謂有證人之適格，且朱志忠到院證稱事後被告均指
     稱是蔡俊煌駕車，依首揭判例之意旨，自不能以推測或擬
     制之方法認定案發時由被告駕駛機車之心證，而為裁判基
     礎。
四、綜上，本件由車禍現場跡證、法醫所95壹鑑字第1378號法醫
    文書審查鑑定書與被告甲○○及死者蔡俊煌當時之傷勢參互
    稽核，被告甲○○所辯該機車係蔡俊煌所騎駛乙節，應非虛
    言。而由到場處理之員警張國源、洪萬見所述內容，另從卷
    附之道路交通事故調查報告表及照片27幀，亦無從查知車禍
    當時被告是否為騎駛該機車之人，此外，本院復查無其他積
    極事證，足以證明被告甲○○有酒醉後駕駛機車，並因過失
    致蔡俊煌死亡之事實。綜上所述，本院尚存有合理可疑，無
    法超越合理可疑而形成被告確有公訴人所指訴之過失致死及
    公共危險罪嫌之強烈心證，自不能率以上開罪名相繩，揆以
    首揭說明意旨，既不能證明被告犯罪，自應為被告無罪之諭
    知。至被告辯護人申請傳訊鑑定証人即法務部法醫研究所丁
    ○○乙節，惟鑑定人丁○○已就其專業鑑定載明於法醫所95
    壹鑑字第1378號法醫文書審查鑑定書明確，論述亦如上述，
    本院認已無傳訊之必要，附此敘明。
據上論斷，應依刑事訴訟法第301條第1項，判決如主文。
本案經檢察官吳曉婷到庭執行職務
中　　華　　民　　國　　96　　年　　2 　　月　　27　　日
            　刑事第三庭  審判長法  官  林欽章
                                法  官  葉明松
                                法  官  姚銘鴻
以上正本證明與原本無異。
如不服本判決，應於判決送達後10日內向本院提出上訴狀（須附
繕本）。
告訴人或被害人對於判決如有不服具備理由請求檢察官上訴者，
其上訴期間之計算係以檢察官收受判決正本之日期為準。
中　　華　　民　　國　　96　　年　　2 　　月　　27　　日
                                書記官　郭佳雯
